臺灣高等法院高雄分院刑事判決
111年度交上訴字第49號
上  訴  人  臺灣高雄地方檢察署檢察官
上  訴  人  
即  被  告  吳建豐


                    居高雄市○○區○○路000巷0號（陳明送達址）
選任辯護人  陳韋誠律師
            黃大中律師
            郭乃瑜律師
上列上訴人因公共危險等案件，不服臺灣高雄地方法院109年度
交訴字第60號，中華民國111年2月25日第一審判決（起訴案號：
臺灣高雄地方檢察署109年度調偵字第980號），提起上訴，本院
判決如下：
    主  文
原判決關於不能安全駕駛動力交通工具部分暨定應執行刑部分撤
銷。
吳建豐犯不能安全駕駛動力交通工具罪，累犯，處有期徒刑伍月
，如易科罰金，以新臺幣壹仟元折算壹日。
其他上訴駁回（過失傷害及被訴肇事逃逸部分）。
    事  實
一、吳建豐於民國109年4月3日2時許，在高雄市左營區某處飲用
    3、4瓶啤酒後，明知吐氣所含酒精濃度達每公升0.25毫克以
    上時，不得駕駛動力交通工具，仍基於不能安全駕駛動力交
    通工具之犯意，於同日4時30分，駕駛車牌號碼000-0000號
    自用小客車上路行駛。嗣於同日7時24分許，吳建豐駕駛上
    開車輛沿高雄市林園區頂厝路由北往南方向行駛，行經未劃
    分向線或分向限制線之頂厝路55號前路段時，明知汽車在未
    劃分向線或分向限制線之道路，應靠右行駛，而依當時路況
    為天候晴、日間自然光線、柏油路面乾燥無缺陷、無障礙物
    、視距良好之情形下，並無不能注意之情事，竟疏未注意及
    此，貿然行駛在道路左側，致與對向靠右行駛迎面而來由王
    榮發騎乘之車牌號碼000-000號普通重型機車發生碰撞，使
    王榮發受有頭部外傷併顱內出血、左鎖骨骨折、四肢多處挫
    擦傷，並因中樞神經損傷致記憶力減損、認知及情緒障礙等
    傷害。嗣警方據報到場，於同日上午8時許對吳建豐施以酒
    精濃度檢測，測得其吐氣所含酒精濃度達每公升0.53毫克，
    始悉上情。
二、案經高雄市政府警察局林園分局報告暨王榮發及其配偶王朱
    月鳳告訴臺灣高雄地方檢察署檢察官偵查起訴。
    理  由
壹、有罪部分
一、證據能力部分
㈠、按被告以外之人於審判外之陳述，雖不符刑事訴訟法第159條
    之1至之4等4條之規定，而經當事人於審判程序同意作為證
    據，法院審酌該言詞陳述或書面陳述作成時之情況，認為適
    當者，亦得為證據；當事人、代理人或辯護人於法院調查證
    據時，知有刑事訴訟法第159條第1項不得為證據之情形，而
    未於言詞辯論終結前聲明異議者，視為有前項之同意，同法
    第159條之5定有明文。立法意旨在於傳聞證據未經當事人之
    反對詰問予以核實，原則上先予排除；惟若當事人已放棄反
    對詰問權，於審判程序中表明同意該等傳聞證據可作為證據
    ；或於言詞辯論終結前未聲明異議，基於尊重當事人對傳聞
    證據之處分權，及證據資料愈豐富，愈有助於真實發見之理
    念，且強化言詞辯論主義，使訴訟程序得以順暢進行，上開
    傳聞證據亦均具有證據能力。查本判決有罪部分所引具傳聞
    性質之審判外供述證據，檢察官、上訴人即被告吳建豐（下
    稱被告）及辯護人於本院準備程序及審判程序均表示同意有
    證據能力（見本院卷第104、183頁），且迄於言詞辯論終結
    前亦未聲明異議。本院審酌各該傳聞證據作成時之情況，認
    均與本件待證事實具有關聯性，且查無證據足以證明言詞陳
    述之傳聞證據部分，陳述人有受外在干擾、不法取供或違反
    其自由意志而陳述之情形；書面陳述之傳聞證據部分，亦無
    遭變造或偽造之情事；衡酌各該傳聞證據，作為本案之證據
    亦屬適當，自均得為證據，而有證據能力。
㈡、另本判決有罪部分引用之非供述證據部分，查無實施刑事訴
    訟程序之公務員違法取證之情事，依刑事訴訟法第158條之4
    之反面解釋，亦有證據能力。　　
二、認定事實所憑證據及理由
㈠、上開事實，業據被告吳建豐於偵查、原審及本院審理時坦承
    不諱（警卷第10至12頁、偵卷第11至12頁、審交訴卷第45頁
    、交訴卷第99至100、199、201、279、332頁、本院卷第102
    、182、197頁），核與證人即告訴人王榮發之證述相符（偵
    卷第29至30頁），並有高雄市政府警察局林園分局港埔派出
    所酒精濃度測定值表、呼氣酒精測試器檢定合格證書、高雄
    市政府警察局舉發違反道路交通管理事件通知單、道路交通
    事故現場圖、道路交通事故調查報告表㈠、㈡-1、道路交通事
    故談話紀錄表、現場照片、身分證號查詢汽車駕駛人駕照資
    料、車牌號碼000-0000號車輛詳細資料報表、高雄市立小港
    醫院（下稱小港醫院）109年4月8日、同年5月22日診斷證明
    書、被告車輛之行車記錄器錄影光碟、原審勘驗行車記錄器
    畫面之勘驗筆錄暨影像截圖等件在卷可稽（警卷第15、16、
    18、19至22、23至24、33、38、39、40、67頁、審交訴卷第
    15頁、交訴卷第199至200、205至211、353 頁），足認被告
    前揭任意性自白與事實相符，堪予採信。
㈡、按汽車除行駛於單行道或指定行駛於左側車道外，在未劃分
    向線或分向限制線之道路，應靠右行駛，道路交通安全規則
    第95條第1 項本文定有明文。查被告為具有一般智識程度之
    成年人，且考領有普通小型車駕駛執照，對於上開規定自應
    知之甚詳，依其智識、能力暨前述現場交通環境並無不能注
    意之情事。又本案車禍經過據原審勘驗被告所駕車輛之行車
    記錄器畫面，結果略為：「時間：07：24：02-07：24：33 
    。被告駕駛汽車沿頂厝路由北往南方向行駛，頂厝路為未劃
    分向線或分向限制線之道路。被告沿頂厝路行駛至一右彎之
    彎路，該彎路設有道路反射鏡，但無彎道標誌。被告入彎時
    車速仍快，未見明顯減速；過彎時，未靠右行駛，已佔據至
    道路左側部分；出彎時，仍行駛在道路左側，適有告訴人騎
    乘機車自對向（即由南往北方向）沿路面邊線靠右行駛迎面
    而來；兩車對撞前，告訴人機車略往右偏欲閃避，但閃避不
    及仍與被告汽車左前車頭發生碰撞。兩車碰撞後，被告略往
    前行駛至道路右側停下」等情，有上開勘驗筆錄暨影像截圖
    可佐（交訴卷第199 至200、206至208頁），可知本案事故
    地點頂厝路55號前之路段為未劃分向線或分向限制線之道路
    ，詎被告行經該路段竟未靠右行駛，貿然行駛在道路左側，
    致與對向騎乘機車靠右行駛迎面而來之告訴人發生碰撞，對
    本件車禍事故之發生自有過失。又本案事故路段並未設有彎
    道標誌，有上開勘驗筆錄可參，是檢察官起訴書認被告違反
    道路交通安全規則第93條第1項第2款所定行經設有彎道標誌
    之路段應減速慢行之注意義務一節，尚有誤會，應予更正，
    併此指明。告訴人因本件車禍受有上開傷害，業如前述，則
    被告上開過失行為與告訴人所受傷害間，顯有相當因果關係
    存在。
㈢、綜上所述，本案事證明確，被告犯行均堪認定，應依法論科
    。
三、論罪
㈠、新舊法比較按行為後法律有變更者，適用行為時之法律。但
    行為後之法律有利於行為人者，適用最有利於行為人之法律
    ，刑法第2條第1項定有明文。查被告行為後，刑法第185 條
    之3業於111年1月28日修正公布，並自同年月30日施行。修
    正後該條第1項之法定刑業由「2年以下有期徒刑，得併科20
    萬元以下罰金」，提高為「3年以下有期徒刑，得併科30萬
    元以下罰金」，是經比較新舊法之結果，行為後之法律並無
    較有利於被告，自應適用被告行為時即修正前刑法第185條
    之3第1項規定論處。
㈡、核被告所為，係犯修正前刑法第185條之3第1項第1款之不能
    安全駕駛動力交通工具罪、現行刑法第284條前段之過失傷
    害罪。按酒後駕車致人受傷之過失傷害犯行，倘若已就行為
    人「酒醉駕車」行為，依刑法第185條之3第1項規定處罰，
    其過失傷害行為毋庸再依道路交通管理處罰條例第86條第1 
    項規定加重其刑（臺灣高等法院暨所屬法院105年法律座談
    會刑事類提案第33號法律問題研討及審查意見參照）。是被
    告本案酒醉駕車致人受傷之行為，既經論處修正前刑法第18
    5條之3第1項第1款之罪，就其所犯之過失傷害罪，即不再依
    道路交通管理處罰條例第86條第1項「酒醉駕車」之規定加
    重其刑，起訴書認應依該條加重其刑，尚有誤會，併此敘明
    。
㈢、依小港醫院腦神經外科主治醫師治療診斷結果，告訴人因本
    件車禍受有「頭部外傷併顱內出血、左鎖骨骨折、四肢多處
    挫擦傷」等傷害，於車禍當日即109年4月3日因上開傷勢急
    診就醫，並於當日住院治療，於109年4月8日出院，並診斷
    告訴人因「中樞神經損傷致記憶力減損、認知及情緒障礙」
    ，需後續門診追蹤治療，此有告訴人提出之高雄市立小港醫
    院腦神經外科109年5月22日、110年12月27日診斷證明書在
    卷可參（見偵卷第67頁、交訴卷第353頁），是告訴人所患
    「中樞神經損傷致記憶力減損、認知及情緒障礙」，亦堪認
    係本件車禍造成，是起訴書漏未記載此部分傷勢，仍為起訴
    效力所及，自應併予審究。又因檢察官並未提出告訴人因「
    中樞神經損傷致記憶力減損、認知及情緒障礙」經後續追蹤
    治療之結果，尚無積極證據可認告訴人此部分傷勢已達重傷
    程度，併予指明。至於告訴人於本院調查證據完畢辯論終結
    後之111年9月16日始具狀陳報，謂其因本件車禍造成「癲癇
    、失智及重大傷病」，需長期回診治療，已達重傷程度等語
    ，然依告訴人所提出之小港醫院神經科110年12月27日診斷
    證明書（見交訴卷第354頁），並未記載告訴人所患「癲癇
    、失智」與本件車禍有何關聯，且告訴人係於109年9月14日
    起方於該院神經科治療，且於本院辯論終結前未曾向檢察官
    或法院陳明其有因本件車禍造成癲癇、失智而已達重傷程度
    ，則告訴人此部分主張，尚難逕予採認。惟因刑事訴訟案件
    基於無罪推定原則及所衍生罪疑唯輕等原則，係由檢察官負
    舉證責任，並由法院本於證據調查結果依法裁判，須檢察官
    舉證達毫無合理懷疑之心證程度，始能判決被告有罪，或者
    只能成立沒有合理懷疑的輕罪；此與民事訴訟案件係採舉證
    責任分配及優勢證據原則，負民事舉證責任之一造，僅須就
    其所主張之事實，提出優勢之證據，證明該事實之存在具有
    高度蓋然性為已足，毋庸證明至「超越合理之可疑」之程度
    ，兩者性質上有所不同，其事實認定結果自無須完全一致；
    故本院就被告本件車禍刑事責任之認定，尚無礙於告訴人於
    民事訴訟案件請求損害賠償之主張及舉證，附此敘明。
㈣、被告所犯上開2罪間，前者屬故意犯行、後者為過失犯行，行
    為互殊，應予分論併罰。
㈤、被告犯不能安全駕駛動力交通工具罪部分，應依累犯規定加
    重其刑：
 1、關於刑法第47條第1項累犯加重本刑之規定，依司法院釋字
    第775號解釋意旨，不生違反憲法一行為不二罰原則之問題
    ，並未宣告刑法累犯規定全部違憲而失效，祗在法院認為依
    個案情節應量處最低法定刑，又無法適用刑法第59條酌量減
    輕其刑時，始得依該解釋意旨裁量不予加重「最低本刑」。
    至於「最高本刑」是否加重，該解釋既未詳予指明，則事實
    審法院循該解釋之精神，審酌個案犯罪情節，裁量不予加重
    ，或逕依刑法第47條第1項規定仍予加重，均與上開解釋意
    旨無違(最高法院111年度台上字第2520號判決意旨參照)。
    又按司法院釋字第775號就刑法第47條第1項關於累犯規定為
    解釋後，就累犯成立是否加重最低本刑，必須兼顧行為人對
    刑罰反應力是否薄弱及有無特別惡性等情，以避免行為人所
    受之刑罰超過其所應負擔罪責之個案，其人身自由因此遭受
    「罪刑不相當」之過苛侵害。是判斷行為人是否對刑罰反應
    力薄弱，自應審酌犯罪行為人之前、後案之犯罪類型、行為
    態樣是否相同或類似；前案執行完畢與後案發生之時間相距
    長短；前案是故意或過失所犯；前案執行是入監執行完畢，
    抑或易科罰金或易服社會勞動而視為執行完畢等具體個案各
    種因素；至其有無特別惡性，則應視前、後案對於他人生命
    、身體、財產等法益侵害情形如何，暨兼衡後案犯罪之動機
    、目的、計畫、犯罪行為人之年齡、性格、生長環境、學識
    、經歷、反省態度等情綜合判斷。又累犯之加重，係因犯罪
    行為人之刑罰反應力薄弱，需再延長其矯正期間，以助其重
    返社會，並兼顧社會防衛之效果，與前後所犯各罪類型、罪
    名是否相同或罪質是否相當，無必然之關連（最高法院110
    年度台上字第1060號判決意旨參照）。
 2、查被告前因妨害公務案件，經臺灣高雄地方法院以108年度
    簡字第1620號判決處有期徒刑3月確定，於108年12月26日易
    科罰金執行完畢等情，有臺灣高等法院被告前案紀錄表在卷
    可查。其於受徒刑之執行完畢後，5年以內故意再犯本件有
    期徒刑以上之不能安全駕駛動力交通工具罪，為累犯。辯護
    人雖為被告主張：被告構成累犯之前科為妨害公務案件，遭
    處有期徒刑3月，並易科罰金執行完畢，惟被告本案所犯者
    乃不能安全駕駛動力交通工具罪，兩者罪質大相逕庭，且累
    犯之前案係易科罰金方式完成執行，難認被告有特別之惡性
    ，尚無需依累犯規定加重其刑等語（見本院卷第33至35、20
    0至201頁）。惟被告上開妨害公務犯行既經判處徒刑，且易
    科罰金執行完畢，竟於易科罰金完畢後半年內，即再犯本案
    不能安全駕駛動力交通工具罪，其前、後兩案所犯罪質縱然
    不相同，亦足見被告遵循法律之決心不堅，對於刑罰反應力
    顯屬薄弱，且依被告所犯情節，並無刑法第59條規定得減輕
    之情形，亦無適用累犯加重規定時，超過其所應負擔罪責之
    情事，即裁量加重最低本刑並無罪刑不相當之過苛情形，自
    應加重其刑。是辯護人此部分主張，委無足採。
 3、至於原判決將被告於103年間因酒後不能安全駕駛動力交通
    工具犯行，經檢察官為緩起訴處分確定乙事，納入被告有刑
    罰反應力薄弱之認定，而依累犯規定加重其刑；因此部分既
    經緩起訴處分，即非受徒刑宣告及執行，於累犯之要件係以
    前「受徒刑執行完畢」後5年內故意再犯為前提，此節自不
    宜作為認定行為人是否刑罰反應力薄弱之考量因素，惟除去
    此部分瑕疵，仍無礙於被告確有刑罰反應力薄弱之認定，已
    如前述，自屬無害瑕疵，尚不構成撤銷事由，併予敘明。
四、上訴論斷
㈠、撤銷改判部分　　
 1、原審認被告犯不能安全駕駛動力交通工具罪，罪證明確，因
    而予以論科，固非無見。惟查：按「量刑資訊系統」係實務
    上所呈現類似案件量刑之平均刑度、最高、最低刑度及量刑
    分布全貌（司法院訂頒刑事案件量刑及定應執行刑參考要點
    第17點參照) 。考建制「量刑資訊系統」之目的除係基於同
    種、同性質或同程度犯罪行為案件間量刑公平性、量刑透明
    性要求，避免屢遭外界質疑量刑過程係一黑箱作業外，在量
    刑評議上，尚有規範「評議程序」進行之應然機能，亦即在
    評議時宜以「量刑資訊系統」為出發點。縱當下之量刑分布
    有外界所指偏低之情事時，亦應為緩和之調整，以維持量刑
    之公平性。然案件本身或犯罪在地域上存有特殊性或差異性
    者，亦為常有之事，更可能因社會價值變遷而更迭，如不考
    慮上開差異性，而一味追求量刑之一致性，亦非妥當，質言
    之，量刑趨勢亦具成長性，是刑之量定顯著偏離上開量刑分
    佈全貌時，法院宜為說明（同上要點參照) ，所稱之說明，
    宜解為係依偏離尺度而異其說明義務之高低，如此方符合上
    開「要點」之旨趣。從而「量刑資訊系統」固然僅具寬鬆之
    規範機能，而不具法規性，難謂一經違反即屬違背法令。惟
    倘未為說明，且經綜合卷內全部量刑事實，亦無應超出量刑
    趨勢而為量刑之事由時，即難謂符合量刑公平性之要求。查
    本件被告係犯修正前刑法第185條之3第1項第1款之不能安全
    駕駛動力交通工具罪，而依該條款規定，其法定本刑為2年
    以下有期徒刑，得併科新臺幣（下同）20萬元以下罰金。參
    照102年至105年之量刑資訊，在行為人非以駕駛為業務、曾
    有酒駕紀錄1次，而其吐氣酒精濃度為每公升0.5至0.74毫克
    、駕駛之交通工具為自小客車、發生事故造成他人普通傷害
    （受傷人數1人），且坦承犯行等量刑因素，平均刑度為有
    期徒刑5.2月，最高刑度為有期徒刑7月；而排除有累犯之量
    刑因子外，於上開相同之量刑情狀，輔以除酒駕外尚有違反
    道路交通安全規則之情事、尚未與被害人和解等量刑因子，
    「司法院量刑趨勢建議系統」建議之量刑區間為有期徒刑3
    月至4月，建議刑度為4月。然原判決於與前開量刑資訊系統
    、量刑趨勢建議系統（合稱量刑資訊）所示相同量刑因子下
    ，量處被告有期徒刑1年，與量刑資訊相差約7月至9月之刑
    度，僅於理由中另說明酒後駕車影響極易肇生意外，此種犯
    行尤為社會大眾深惡痛絕之旨，而未說明何以量刑顯著偏離
    前開量刑資訊所示之平均量刑尺度，其裁量難認符合量刑之
    公平性，自有違罪刑相當原則。被告上訴意旨指摘原判決量
    刑過重而有不當，非無理由；檢察官上訴主張原審就此部分
    量刑過輕，則無理由；自應由本院將此部分及與過失傷害合
    併定應執行有期徒刑1年8月部分，均予撤銷改判。
 2、爰以行為人之責任為基礎，審酌被告於103年間有酒後不能
    安全駕駛經檢察官為緩起訴處分之紀錄，仍未建立法治觀念
    ，明知酒精對人意識能力、操控能力具有不良影響，酒後駕
    車對一般往來公眾及駕駛人自身皆具有高度危險性，猶心存
    僥倖，於酒後呼氣酒精濃度達每公升0.53毫克之情況下駕駛
    自小客車，漠視用路人之生命、身體、財產安全，且因而發
    生本件車禍（過失傷害部分不重複評價），所為誠屬可議，
    應予非難；惟念其於偵查、原審及本院均坦承犯行，犯後態
    度尚可；兼衡被告自陳擔任碼頭纜繩工，月收入約3萬元，
    與母親同住等經濟及生活狀況（見本院卷第199頁）等一切
    情狀，量處如主文第二項所示之刑，併諭知如易科罰金以10
    00元折算1日。
 3、又原定應執行刑雖經本院一併撤銷，惟因被告所犯此部分罪
    名之宣告刑係得易科罰金，其所犯過失傷害罪之宣告刑（即
    有期徒9月，詳後述），則屬不得易科罰金，依刑法第50條
    第1項但書第1款、第2項規定，應於本案確定後，方由被告
    自行決定是否請求檢察官聲請法院定應執行刑，併予敘明。
㈡、上訴駁回部分
 1、原審就被告所涉過失傷害犯行罪證明確，因而適用相關法律
    規定，並以行為人之責任為基礎，審酌被告於酒後駕車之際
    ，竟違規行駛在道路左側，致與對向之告訴人發生碰撞，核
    其違規情節重大，且造成告訴人之傷勢非輕，被告罔顧他人
    生命、身體安全，所為應予嚴厲譴責；又被告自陳因經濟能
    力無法負擔，未能與告訴人達成和解，目前僅先行給付新臺
    幣13萬元予告訴人作為賠償一情，亦有原審電話記錄查詢表
    、被告匯款單據等件在卷可佐；惟念被告犯後始終坦承犯行
    ，態度尚可；兼衡其過失傷害部分違反注意義務程度、造成
    告訴人之傷勢程度及賠償情形、被告自述之教育智識程度、
    生活與家庭經濟狀況等一切情狀，量處有期徒刑9月。經核
    原審認事用法，並無違誤，量刑亦稱妥適（詳後述）。
 2、按法院為刑罰裁量時，除應遵守平等原則、保障人權之原則
    、重複評價禁止原則，以及刑法所規定之責任原則，與各種
    有關實現刑罰目的與刑事政策之規範外，更必須依據犯罪行
    為人之個別具體犯罪情節、所犯之不法與責任之嚴重程度，
    以及行為人再社會化之預期情形等因素，在正義報應、預防
    犯罪與協助受刑人復歸社會等多元刑罰目的間尋求平衡，而
    為適當之裁量。關於量刑之輕重，係屬為裁判之法院得依職
    權裁量之事項，苟其量刑已以行為人之責任為基礎，並斟酌
    刑法第57條所列一切情狀，在法定刑度內，酌量科刑，如無
    偏執一端，致明顯輕重失衡情形，不得遽指為不當或違法（
    最高法院72年度台上字第6696號、99年度台上字第189號判
    決意旨參照）。又刑罰之量定屬法院自由裁量之職權行使，
    但仍應審酌刑法第57條所列各款事由及一切情狀，為酌量輕
    重之標準，並非漫無限制，在同一犯罪事實與情節，如別無
    其他加重或減輕之原因，下級法院量定之刑，亦無過重或失
    輕之不當情形，則上級法院對於下級法院之職權行使，原則
    上應予尊重（最高法院85年度台上字第2446號判決意旨參照
    ）。本件原審已依刑法57條各款所列科刑事項，在適法範圍
    內加以裁量，其中已就被告違反注意義務之過失情節、就告
    訴人所受傷勢狀況及獲得部分賠償情形、雙方尚未達成和解
    等情狀詳加斟酌，所為量刑客觀上並未逾越法定刑度，亦無
    濫用裁量權限，或違反比例、公平及罪刑相當原則之情形；
    佐以被告於本院審理時，仍未能與告訴人達成和解，或再行
    給付部分賠償，原審之量刑基礎並未有所變更；則檢察官上
    訴主張認原審量刑過輕，被告上訴主張原審量刑過重，均屬
    無理；被告及檢察官分執前詞上訴，指摘原判決不當，俱無
    理由，均應駁回。
貳、無罪部分
一、公訴意旨另以：被告駕車發生上開交通事故後，明知酒後駕
    車肇事致人受傷，為逃避責任，竟電話聯絡其母親孫郁茹騎
    乘機車搭載其離開現場而未停留現場救治傷患。嗣經警方到
    場初步調查後，請先行返回現場之孫郁茹於同日8時將被告
    由住處帶回現場。因認被告此部分涉犯（修正前）刑法第18
    5條之4肇事致人受傷而逃逸罪嫌等語。
二、按犯罪事實應依證據認定之，無證據不得認定犯罪事實；不
    能證明被告犯罪者，應諭知無罪之判決，刑事訴訟法第154
    條第2 項、第301條第1項分別定有明文。又認定犯罪事實所
    憑之證據，雖不以直接證據為限，間接證據亦包括在內，然
    而無論直接證據或間接證據，其為訴訟上之證明，須於通常
    一般之人均不致有所懷疑，而得確信其為真實之程度者，始
    得據為有罪之認定，倘其證明尚未達到此一程度，而有合理
    之懷疑存在而無從使事實審法院得有罪之確信時，即應由法
    院為諭知被告無罪之判決。又按刑法第185條之4之肇事逃逸
    罪，其客觀構成要件為行為人駕駛動力交通工具肇事，且致
    人死傷而逃逸，主觀要件則須行為人對致人死傷之事實有所
    認識，並進而決意擅自逃離肇事現場，始足當之（最高法院
    99年度台上字第6594號、97年度台上字第4456號判決意旨參
    照）。
三、公訴意旨認被告涉犯上開肇事逃逸罪嫌，無非係以：被告於
    警詢及偵訊時之供述、證人孫郁茹及陳世宗之警詢證述、到
    場處理員警簡維辰之109年4月3日及5月2日職務報告等件為
    其主要論據。訊據被告堅詞否認有何肇事逃逸犯行，辯稱：
    發生車禍後，我下車問附近住家有無報警，他們說報警了，
    所以我馬上打電話給我母親，我母親及後叔（陳世宗）馬上
    來到現場，因為我當時肚子不舒服，又沒有帶證件，我家離
    是事故地點只有500公尺，所以我想要在警察來之前，回家
    上廁所並且拿證件，而且我後叔有留在現場，所以我就先回
    家，我媽載我回家後有先回去現場看狀況，後來我上完廁所
    及拿證件後，我媽就回來家裡載我到現場，到現場後我有配
    合警方調查。我以為現場有留人，短時間內折返就不構成肇
    事逃逸，如果我要逃，就不會再回來跟警察做酒測了。我沒
    有自己打電話報警，是因為第一時間已經有人幫我報警，我
    以為警察來的時候坦承這是我造成的就沒事等語（交訴卷第
    99、332至333、334至335頁）。辯護人則辯護以：被告客觀
    上雖有短暫離開的行為，但主觀上並無逃逸意思，否則被告
    大可直接把車開走，沒有把車留在現場必要。被告因為處理
    交通事故經驗不多，事發後打電話請母親到場幫忙，心態上
    沒有逃避責任的意思。又被告非專業人士，不敢貿然挪動傷
    者，所以也不能強求被告應如何對傷者施救。被告短時間內
    即返回現場向警方坦承是肇事者，並無肇事逃逸故意等語。
    經查：
㈠、被告駕車肇生上開事實欄所載交通事故後，電話聯絡其母親
    孫郁茹到場，由孫郁茹以機車搭載被告離開現場回到其高雄
    市○○區○○路000巷0號住處。嗣警方到場初步調查後，請先行
    折返現場之孫郁茹於同日8時將被告由住處帶回現場等情，
    為被告坦承在卷（交訴卷第100頁），核與證人孫郁茹及其
    同居人即併同到場之陳世宗之警詢證述相符（偵卷第43至45
    、49至51頁），並有到場處理員警簡維辰之109年4月3 日及
    5月2日職務報告在卷可稽（警卷第3頁、偵卷第53頁），是
    被告於駕車肇事致告訴人受傷後，一度由其母孫郁茹以機車
    載離現場回到家中，再於同日8時許由其母載返現場接受警
    方調查等情，固堪認定。
㈡、惟就被告肇事後之當下反應，據原審勘驗被告所駕車輛之行
    車記錄器畫面，結果略為：「時間：07：24：34-07：27：3
    4。被告汽車停在頂厝路之道路右側，於07：26：18略往前
    行靠路邊停車。被告於07：26：49出現在汽車前方，一面持
    手機通話，一面察看車頭情況，於07：27：21結束通話。被
    告再次查看車頭情況後，往汽車左後方走，離開畫面」、「
    時間：07：27：35-07：30：35。被告汽車仍停在頂厝路右
    側路邊。於07：29：11，被告之母孫郁茹騎乘機車搭載陳世
    宗沿頂厝路由南往北方向行駛而來，被告持手機站在汽車左
    前車頭處似在通話，見其母前來後放下手機，左手往後指向
    肇事地點指引其母方向（07：29：24），其母繼續往前騎，
    被告一同往汽車左後方走，離開畫面。被告於07：30：26再
    度入鏡，可見被告獨自一人以步行方式沿頂厝路之道路左側
    由北向南方向行走欲離開現場」、「時間：07：30：35- 07
    ：33：35。被告汽車仍停在頂厝路右側路邊，被告一人繼續
    往前步行。於07：31：05，被告之母騎車自後追上被告，被
    告坐上機車由其母搭載離開。於07：32：38 ，一名員警出
    現在被告汽車車前，持警用手持電腦查詢資料，後離開畫面
    」等情，有原審勘驗筆錄暨影像截圖在卷可憑（交訴卷第20
    0、208至211頁），據此足認被告肇事後確將所駕車輛停留
    現場，並未逕自駛離，復撥打電話請母親孫郁茹到場協助處
    理，而孫郁茹亦於結束通話後之2分鐘內，騎乘機車搭載其
    同居人陳世宗趕到現場，並由被告指引至肇事地點，嗣孫郁
    茹以機車搭載被告離開時，留下陳世宗在場等情無訛。併參
    以本件告訴人於車禍被撞後直接昏迷一情，據告訴人指述在
    卷（偵卷第30頁），衡情被告如有肇事逃逸之意，則於告訴
    人昏迷未能攔阻之情形下，似可直接駕車逃離現場，而無須
    將其車輛停留現場，亦無委請其母親到場處理之必要，是其
    辯稱有將車輛留在現場並請母親到場協助處理，暫時離開之
    際亦留下陳世宗在場，主觀上並無逃逸意思等語，尚非無稽
    。
㈢、關於被告之母孫郁茹到場協助處理之經過，據孫郁茹以證人
    身分到庭證稱：我當天早上要出門上班時，我兒子打電話來
    說「媽，我在家前面與人發生車禍，你可不可以過來一下」
    ，我就載我「逗陣ㄟ（台語）」陳世宗一起過去，我們到場
    後看到傷者倒在最邊間房子前面，我與陳世宗留在那邊，我
    兒子說他肚子痛，要回去拿證件，我便載他回去家裡，我又
    馬上折返現場，到場時警察問我吳建豐是我的誰，我說是我
    兒子（交訴卷第307頁）、我家就在前面而已，我載吳建豐
    回去就馬上折返現場，他回家大概10分鐘就又回來了，而且
    我有把同居人留在現場，我們的車也在那邊，我們沒有要肇
    事逃逸（交訴卷第308頁）、（法官問：為何陳世宗留在現
    場？）我們總要有人留在現場，不能都跑走，我們跑走的話
    怕人家以為我們要肇事逃逸，我把陳世宗留在那邊，我們沒
    有要肇事逃逸。（問：意思是留陳世宗在現場是要處理事情
    ？）是，我叫他要一直喊阿伯，不要讓阿伯睡著。（問：妳
    有無跟陳世宗說警察來了要跟警察說？）我是沒有跟他這樣
    說，我跟他說你去喊阿伯，把阿伯叫醒，不要讓阿伯睡著，
    我載吳建豐回去家裡上廁所拿證件，我就馬上折返現場，回
    到現場時警察就到場了。（問：妳折返現場警察到場，妳為
    何沒有主動跟警察說妳就是肇事者的母親？）我還沒講警察
    就開口問我吳建豐是我的誰，我說是我兒子。（問：妳的意
    思是，妳折返現場後沒多久，警察就來問妳？）是，我折返
    現場時警察就在那邊了，馬上來問我吳建豐是我的什麼人，
    我說是我兒子（交訴卷第311至312 頁）、陳世宗是中度中
    風，一手一腳（中風），當天我留他在現場要他一直喊阿伯
    ，我載吳建豐回去上廁所、拿證件，因為吳建豐已經有喝酒
    了，我不能再讓他騎車回去犯第二次錯誤，我留陳世宗在現
    場的意思是沒有要閃避責任，一方面也害怕阿伯有什麼危險
    ，我載吳建豐回家後就馬上折返現場，因為陳世宗很安靜，
    傷到腦，反應不像正常人，回答的很慢，我家人手不夠，又
    一人中風，所以我不得已只有這個作法，我回到現場後，還
    沒開口警察就先問我吳建豐是我的誰，我沒有閃避警察。回
    去拿證件是因為怕警察需要證件，我不知道電腦查詢就可以
    了，我載吳建豐回家時，有確認有人報警了，旁邊的人在講
    說他們報警了，救護車等一下就來了。我返回現場看到警察
    時，如果警察沒有先問我，我也是會跟警察說是我兒子開車
    的，因為這是道義的問題（交訴卷第313至319頁）等語甚詳
    ，核與證人即到場處理員警簡維辰所證：一到現場我先問鄰
    居有無打119，然後我先看傷患，再看被告的車，接著回去
    看傷者的車，然後我站在傷者旁邊等，這個時間點我已經用
    小電腦按雙方車輛車牌查詢車籍，接下來我就等救護車到場
    ，我查完資料後，有一名路人指著一名婦人說是把肇事者載
    走的人，我就過去找這名婦人，我問她是不是這台車駕駛的
    家屬，她說那是她兒子的車，她兒子回去上廁所跟拿證件，
    我說怎麼人就這樣跑掉了，趕快叫他回來，她就騎機車去載
    他回來（交訴卷第288至289 頁）、被告母親回去載他，蠻
    快就回到現場（交訴卷第290至291頁）、被告回來之後，我
    們準備酒測時，才知道同居人在現場，我事後看監視器，同
    居人一直在現場（交訴卷第290頁）等語相符。參以被告上
    開住處距離肇事地點約400 公尺，步行時間僅約5 分鐘，有
    GOOGLE電子地圖截圖在卷可參（交訴卷第93頁），且被告肇
    事後先致電孫郁茹，孫郁茹旋於2分鐘內即趕到現場一情，
    亦如前述，可知被告住處確實距離肇事地點甚近，是證人孫
    郁茹上開所證其到場後，因被告表示要上廁所及拿證件，因
    慮及距離甚近，才以機車先行搭載被告回家一情，尚非無稽
    。又孫郁茹騎車搭載被告先行回家之際，確有留下其同居人
    陳世宗在場一情，已據證人陳世宗警詢證述在卷（偵卷第49
    至51頁），核與員警簡維辰上開證述相符，並有原審上開勘
    驗結果足憑，可徵孫郁茹並非棄被害人於不顧斷絕現場聯繫
    管道逕行搭載被告逃離現場。至於陳世宗留在現場時雖未主
    動向員警表明身分或告知被告肇事之情，此有員警簡維辰所
    證：現場我不知道陳世宗是她（孫郁茹）的同居人，是被告
    母親載他（吳建豐）回來後，才跟我說那個人（陳世宗）也
    是他們的親人等語可憑（交訴卷第283 頁），惟陳世宗因一
    手一腳中度中風並傷及腦部，反應較慢不似常人，業據孫郁
    茹證述如上，並有陳世宗中度身心障礙證明（效期109年3月
    16日至114年3月31日）可稽（交訴卷第351頁），是陳世宗
    係因個人身心障礙因素而未能妥善處理事務，而孫郁茹正因
    慮及此情，故於搭載被告回家後，其個人又立即折返現場，
    由此益徵孫郁茹確有積極處理本案事故之意，並未完全放任
    陳世宗處理。且孫郁茹返回現場後經警方詢問時，立即告知
    肇事車主為其子即被告，並無隱瞞，並於警方要求下，隨即
    將被告帶回現場等情，俱有員警簡維辰上開證述可憑，可見
    孫郁茹確有誠實告知被告為肇事者，並無為被告隱瞞肇事責
    任或有何頂替情事，難認有逃避之情。復據證人孫郁茹證稱
    ：（辯護人問：吳建豐回家之前，有無跟妳說不要講出來車
    子是他開的？）沒有，他沒有這樣子說等語（交訴卷第308
    頁），亦難認被告有何要求孫郁茹為其隱瞞肇事責任之情。
    而孫郁茹搭載被告暫離現場之際，雖未留下聯絡資料予附近
    民眾，惟此據證人孫郁茹證稱：我載吳建豐離開現場時，沒
    有留下名字、聯絡方式給附近住戶，因為旁邊的人我們都不
    認識，只是聽到有報警了，我也不知道要拿給誰等語（交訴
    第318頁），可見孫郁茹係因不認識圍觀民眾及附近住戶，
    不知何人可託，始未留下資料予在場民眾，惟孫郁茹另有託
    付同居人陳世宗在場作為聯繫管道，有如前述，是孫郁茹既
    已委託同居人在場，而非託付予不認識亦無信賴關係之第三
    人處理，核其所為尚合乎常理，不能單以其未提供聯絡資料
    予圍觀民眾，逕認有何逃避之情。
㈣、又本案車禍發生於當日7時24分許，業據認定如前，旋於7 時
    25分許即有民眾陳韻丞報警處理，且有其他民眾撥打電話叫
    救護車等情，業據證人陳韻丞、員警簡維辰到庭證述在卷（
    交訴卷第296、298頁），並有高雄市政府警察局勤務指揮中
    心受理110報案紀錄單、高雄市政府消防局110年3月8日函檢
    附119救護紀錄表在卷可憑（交訴卷第119、121至123頁），
    是被告上開所辯自己沒有報警是因為問過現場民眾已經報警
    叫救護車一情，即非無據。再據現場民眾陳韻丞證稱：我不
    敢動傷者，傷者躺在那邊算路邊了，沒有被車輛碾過的危險
    性（交訴卷第302頁）、傷者躺的位置就是現場照片編號1（
    按指警卷第27頁之現場照片），沒有移動過等語（交訴卷第
    304頁），而告訴人當時倒地位置在頂厝路路面邊線外之水
    溝蓋附近，距離道路約0.8公尺等情，有上開現場照片（照
    片編號19、20可清楚見其倒地位置）及事故現場圖在卷可稽
    （警卷第18、30頁），可知告訴人當時倒地位置不在車道上
    ，已在路邊，核與證人陳韻丞上開所證傷者沒有被車輛碾過
    的危險性等語相符，足認依告訴人當時倒地位置尚無遭路過
    車輛碾壓之立即危險，則被告肇事後未貿然移動昏迷之傷者
    ，並無不妥，反而合乎救護原則，且當時已有民眾叫救護車
    ，有如前述，被告自無贅予撥打救護車之必要，不能據此認
    被告有何未施以救護之情。
㈤、綜上，被告肇事後將所駕車輛留在現場，並未逕予駛離，復
    於知悉已有在場民眾報警及叫救護車後，致電母親孫郁茹到
    場協助處理，而孫郁茹到場後為使被告返家上廁所及拿證件
    ，雖一度搭載被告離開現場回家，但仍留下同居人陳世宗在
    場，且孫郁茹旋先行折返現場，到場後經警方詢問時，明白
    告知肇事車主為其子即被告，並無隱瞞，並於警方要求下，
    隨即將被告帶回現場等情，俱經認定如前，可徵被告雖一度
    暫離現場，但已確認現場民眾有報警及叫救護車，告訴人可
    獲得救護，復委託有信賴關係之母親孫郁茹至現場處理，而
    孫郁茹確有向警方坦承被告為肇事者，使警方知悉肇事者之
    真實身分，其現場作為難認有何為被告隱瞞情事，是被告辯
    稱其無逃逸之意思，尚非無憑，可以採信。
㈥、綜上所述，檢察官所提出之證據及主張，未能說服本院認被
    告所為已合於（修正前）刑法第185條之4肇事致人受傷而逃
    逸罪之構成要件，本院無從形成被告為此部分公訴意旨所指
    犯行之有罪確信，基於無罪推定之原則，自應為被告無罪之
    諭知，以昭審慎。
四、駁回上訴之理由
　　原審就檢察官所提出及卷內所存證據等訴訟資料，逐一剖析
    參互審酌，仍無從獲得被告有公訴意旨所指前揭肇事逃逸犯
    行之確信，因而就被告此部分被訴犯行為無罪之諭知，其理
    由論述不悖乎經驗法則或論理法則，核屬妥適，應予維持。
    檢察官上訴意旨謂：原判決肇事逃逸無罪，不能僅憑被告自
    述一面之詞，須提出相關證人，證明被告當場有詢問現場相
    關報案證人的說詞，請求證人出庭作證，並請調閱當天被告
    撥打多通電話之通話紀錄與內容，另證人孫郁茹為被告母親
    ，為幫被告脫罪，其所供之證詞不足採信等語，仍執原審已
    詳予斟酌之證據，就原審採證認事適法職權行使及原判決已
    審酌認定而明白論斷之事項，仍憑己見再事爭執而為不同評
    價，指摘原審就此部分判決被告無罪不當，復未提出其他積
    極證據證明被告確有此部分公訴意旨所指肇事逃逸犯行，尚
    難說服本院推翻原判決而另為不利於被告之認定，其上訴為
    無理由，應予駁回。
據上論斷，應依刑事訴訟法第368條、第369條第1項前段、第364
條、第299條第1項前段，判決如主文。　　
本案經檢察官王朝弘提起公訴，檢察官陳宗吟提起上訴，檢察官
許月雲到庭執行職務。
中　　華　　民　　國　　111 　年　　9 　　月　　29　　日
                  刑事第一庭    審判長法  官  邱明弘
                                      法  官  黃宗揚
                                      法  官  林書慧
以上正本證明與原本無異。
被告不得上訴。
檢察官就肇事逃逸部分，如不服本判決，如認有刑事妥速審判法
第9條之理由，應於收受本判決後20日內向本院提出上訴書狀，
其未敘述上訴理由者，並得於提起上訴後20日內向本院補提理由
書狀（均須按他造當事人之人數附繕本）「切勿逕送上級法院」
。
中　　華　　民　　國　　111 　年　　9 　　月　　29　　日
　　　　　　　　　　　　　　　　　　　書記官  林昭吟
附錄刑事妥速審判法第9 條：
除前條情形外，第二審法院維持第一審所為無罪判決，提起上訴
之理由，以下列事項為限：
  一、判決所適用之法令牴觸憲法。
  二、判決違背司法院解釋。
  三、判決違背判例。
刑事訴訟法第377 條至第379 條、第393 條第1 款規定，於前項
案件之審理，不適用之。

◎、附錄本判決論罪科刑法條：
《111年1月28日修正公布前之刑法第185條之3第1項》
駕駛動力交通工具而有下列情形之一者，處2年以下有期徒刑，
得併科20萬元以下罰金：
一、吐氣所含酒精濃度達每公升零點二五毫克或血液中酒精濃度
    達百分之零點零五以上。
二、有前款以外之其他情事足認服用酒類或其他相類之物，致不
    能安全駕駛。
三、服用毒品、麻醉藥品或其他相類之物，致不能安全駕駛。
《刑法第284條》
因過失傷害人者，處1年以下有期徒刑、拘役或10萬元以下罰金
；致重傷者，處3年以下有期徒刑、拘役或30萬元以下罰金。